【裁判字號】    95,判,384
【裁判日期】    950323
【裁判案由】    徵收補償
【裁判全文】
最  高  行  政  法  院  判  決
                                     95年度判字第00384號
上  訴  人  臺灣省嘉南農田水利會
代  表  人  甲○○
訴訟代理人  蔡文斌律師
被 上訴 人  臺南縣政府
代  表  人  乙○○
上列當事人間因徵收補償事件，上訴人對於中華民國93年4月27
日高雄高等行政法院92年度訴字第989、990號判決，提起上訴，
本院判決如下：
    主  文
上訴駁回。
上訴審訴訟費用由上訴人負擔。
    理  由
一、本件上訴人在原審起訴主張：被上訴人為辦理縣道178線中
    崙－安定及安定－善化段道路拓寬工程，於92年2月間分別
    公告徵收上訴人所有坐落台南縣善化鎮○○段2660-1地號及
    台南縣安定鄉○○段2013-3地號土地（下稱系爭土地），徵
    收補償費本應全數核發與上訴人，不料上訴人竟分別於公告
    所附地價補償清冊備註欄註記：「台灣省嘉南農田水利會重
    劃前原有水路面積占該重劃區○○○○路面積比例2.52％，
    其餘比例97.48％由台南縣政府領取。其補償費分配為台灣
    省嘉南農田水利會新台幣（下同）8萬5,667元，台南縣政府
    3百31萬3,813元。」「台灣省嘉南農田水利會重劃前原有水
    路面積占該重劃區○○○○路面積比例39.84％，其餘比例
    60.16％由台南縣政府領取。其補償費分配為台灣省嘉南農
    田水利會25萬6,012元，台南縣政府38萬6,588元。」無法律
    依據而將徵收補償費分配與自己，經上訴人提出異議，猶不
    予更正，顯屬違誤。訴願決定未予糾正，同屬違誤等語，求
    為撤銷訴願決定及原處分關於上開備註部分之判決。
二、被上訴人則以：系爭土地係屬農地重劃時農民所提供之農水
    路用地，當時為便於管理並減少執行上之困擾，依台灣省政
    府51年8月18日府民地戊字第10918號令規定登記為上訴人所
    有，實際上並非賦予財產上之利益。其後變更用途出售或被
    徵收所得價款，依據台灣省政府63年5月8日63民府地戊字第
    43025號、74年12月5日74府地5字第158066、75年2月17日75
    府地5字第142797號及83年3月9日83府地5字第16081號函釋
    規定辦理為上開備註，並無違誤等語，作為抗辯。
三、原審以：
  （一）系爭土地地目為「水」，屬水利用地，58年間因土地重
        劃，經依台灣省政府51年8月18日府民地戊字第10918號
        令，登記為上訴人所有。嗣因被上訴人辦理縣道178線
        中崙－安定及安定－善化段道路拓寬工程需要，奉報內
        政部分別於92年1月6日及91年12月30日函核准徵收，由
        被上訴人於92年2月17日及92年2月19日公告徵收，並一
        併徵收土地改良物。被上訴人因系爭土地部分為農地重
        劃時農民所提供之農水路用地，乃按上訴人重劃前參加
        重劃土地面積與重劃後分配土地面積之前後比例，即系
        爭土地2筆各為2.52％及39.84％，認上訴人僅得受領系
        爭土地徵收補償費各為2.52％及39.84％，其餘應由被
        上訴人受領，遂於徵收公告所附之地價補償清冊內為前
        開備註。
  （二）系爭土地依原處分備註欄所載比例97.48％及60.16％，
        雖均登記為上訴人所有，然係屬重劃前公有土地及參與
        重劃之農民所負擔提供部分，上訴人僅因登記形式及登
        記之絕對效力，即謂實係其所有，並不可採。
  （三）按農地重劃時農民提供之灌溉、排水路用地登記為水利
        會所有，旨在使管理維護方便，其後如有變更用途出售
        之價款或徵收之地價補償費，應先償還政府墊付之工程
        款或作為該重劃區修繕工程經費，並不得移作他用，惟
        為使權責分明統籌運用，避免發生流弊或流為他用，此
        類價款應予存入縣府當地土地銀行設立之該重劃區經費
        專戶作為該重劃區修繕工程之用，分別經前台灣省政府
        63年5月8日府民地戊字第43025號函、74年12月5日府地
        5字第158066號函、75年2月17日府地5字第142797號函
        、76年1月20日府地5字第95904號函及內政部83年2月14
        日台內地字第8302213號函釋有案。數年來，各水利會
        皆依上開函辦理。上開函示既就原屬農民所有之土地供
        作水路之情形而言，並非限制上訴人之原所有權，尚與
        精省前台灣省政府將重劃區水路登記為水利會所有之本
        旨無違。
  （四）台灣省政府地政處83年10月12日83地5字第61524號函附
        農地重劃時農民提供之水路用地登記為水利會所有，其
        後因變更用途出售，所得款之處理有關事宜會議紀錄，
        其結論為請各縣政府應：(一)按歷年辦理之重劃區別，逐
        筆清查現登記為水利會所有之水路用地是否確為重劃時
        農民所提供之水路用地，並建立清冊。(二)前項水路用地
        如逐筆認定有困難，則以各該重劃區農田水利會原所有
        抵充為水路之土地面積與重劃後全區水路面積為計算基
        準，重劃後全區水路面積扣除重劃時水利會所抵充之水
        路用地，其餘之面積即為農民負擔提供之水路用地面積
        ，依其面積計算作為分配之比例。(三)請縣政府在一年內
        完成前(一)項之清查工作，並協商水利會予以確認，以作
        為所得地價款之分配依據。之後均依上開會議結論辦理
        ，行之有年，上訴人亦不例外，故無內政部92年8月22
        日內授中辦地字第0920084301號函所稱久懸無從確認之
        情形。被上訴人據以辦理清查結果得系爭土地之上開比
        例，乃於繕製土地徵收補償清冊時敘明重劃前水路原有
        面積比例及依比例領取款項，並將該領得款額存入土地
        銀行該重劃區經費專戶，作為該重劃區修繕工程及重劃
        區土地因圖、地面積短少差額地價補償費之用。系爭土
        地中屬於由重劃區農民提供部分，雖登記為上訴人所有
        ，然在於供水路公益之用，現經徵收作為他用，而有地
        價補償金資以補償，為公益而存在之態樣因之變更，係
        為公共福祉，基於公益且符合公平比例原則，核無不合
        。
  （五）台灣省政府於88年8月4日以府法字第157924號函示：「
        本府及前屬各廳處會原定之行政規定（要點、須知、注
        意事項等），溯自中華民國88年7月1日起停止適用，‧
        ‧‧」，係因台灣省精省後，原台灣省政府之相關業務
        移屬於相關機關所致。且前述省函令亦經承接是項業務
        之內政部以83年2月14日台（83）內地字第8302213號函
        予以援引，被上訴人予以援引無誤。又土地法第43條規
        定所謂登記有絕對效力，係為保護第三人起見，將登記
        事項賦與絕對真實之公信力，故第三人信賴登記機關之
        登記而取得不動產權利時，不因前手登記原因之無效或
        撤銷而被追奪（司法院院字第1919號解釋參照）。本件
        上訴人非信賴登記之第三人，無土地法第43條規定之適
        用。
  （六）行政院農業委員會固於93年3月31日以農水字第0930030
        115號令訂定「農田水利會農地重劃區經費專戶設置運
        用及管理要點」，規定：「一、行政院農業委員會為輔
        導各農田水利會設置農地重劃區經費專戶（以下簡稱專
        戶），以落實農地重劃條例第37條第3項管理、維護水
        路及有關水利設施之權或他項權利之任務，特訂定本要
        點。二、本要點所指專戶，係指已辦理農田重劃區內登
        記為農田水利會所有之水路用地，如變更用途，不再作
        水路使用，其變更使用所得之價款，應由農田水利會設
        置專戶存儲，並依農地重劃區水路用地所屬縣（市）別
        列帳。」明定自93年3月3日起施行，於原處分當時尚不
        存在，自無適用餘地。上訴人主張本件應適用行政院農
        業委員會令頒之前揭要點，即非可採。是原處分並無不
        合；訴願決定予以維持，亦無違誤；上訴人起訴為無理
        由等情，因而判決駁回上訴人之物。
四、本院經核原判決並無違誤，進而論斷如下：
  （一）查系爭土地為農地重劃區之水利用地，登記為上訴人所
        有，係58年間重劃時，以上訴人原有土地及農民需負擔
        農水路用地所提供之土地，作為水路用地，為管理維護
        方便，依台灣省政府51年8月18日府民地戊字第10918號
        令，全部登記為上訴人所有者。上訴人原有及農民提供
        土地之比例各為2.52％、39.84％及97.48％、60.16％
        等情，為原判決確定之事實。準此事實，系爭土地原含
        有屬於農民提供之部分，基於水路用地整體性之管理方
        便，與上訴人原有部分結合並登記為上訴人所有，並非
        使上訴人終局取得其所有權之意。嗣後既經徵收，原用
        地之目的已失，核發徵收補償，原用地之態樣已變，無
        復為管理維護方便而歸於上訴人一人名下及結合為整體
        之適狀，自應回復各自歸屬。原判決參考台灣省政府63
        年5月8日府民地戊字第43025號函、74年12月5日府地5
        字第158066號函、75年2月17日府地5字第142797號函、
        76年1月20日府地5字第95904號函及內政部83年2月14
        日台內地字第8302213號各函釋，略謂農民提供之水路
        用地登記為水利會所有，其後如有變更用途出售之價款
        或徵收之地價補償費，應先償還政府墊付之工程款或作
        為該重劃區修繕工程經費，並不得移作他用，為使權責
        分明統籌運用，避免發生流弊或流為他用，此類價款應
        予存入縣府當地土地銀行設立之該重劃區經費專戶作為
        該重劃區修繕工程之用等語，因認上訴人應得之徵收補
        償費按其原有土地之比例計，並無違誤。
  （二）系爭土地經徵收後，其徵收補償費不再有結合為整體之
        關係，應按其各自歸屬部分回復。其各自歸屬之部分比
        例明確，非屬上訴人部分，無異上訴人登記之所有權應
        有之負擔。被上訴人基於徵收核准案執行機關之職責，
        參照土地徵收條例第35條規定之意旨，應予清償結算使
        徵收補償費各自歸其所屬。原屬農民提供土地部分之補
        償費，不得歸屬上訴人，自不得因上訴人為土地登記簿
        所載之所有權人而由上訴人領取。此與上訴人為公法人
        及其收入應如何管理使用無關。難指原處分不使上訴人
        領取，違反法律保留、依法行政、行政自我拘束原則。
  （三）系爭土地中屬農民提供部分，係58年間農地重劃時由農
        民負擔而提供者，蓋因重劃區農民享有重劃完成之地利
        ，乃負擔重劃區○○○○○路所需之土地，符合社會公
        義。徵諸日後制訂之農地重劃條例，亦有類似規定（第
        11條），可以為證。此部分於為水路使用時，基於公益
        而存在，於其態樣變更為徵收補償費時，依前引行政命
        令，存入被上訴人設立之該重劃區經費專戶，作為該重
        劃區修繕工程之用，續為公益而存在，無違事理。被上
        訴人於上開補償清冊附註由專戶設立人即被上訴人領取
        ，並無違誤。此部分之徵收補償費不應歸屬上訴人，不
        應由上訴人領取，已如前述，該附註自無損害於上訴人
        之權益。原判決認為上開註記無誤，實屬正當。上訴意
        旨執以主張其違法，求予廢棄原判決，自非所許。
  （四）如前所述，系爭土地屬於農民提供部分雖登記為上訴人
        所有，並非使之終局取得其所有權，在別無第三人信賴
        登記取得土地權利之前，已因徵收而態樣變更為徵收補
        償費，應予清償結算，無因上訴人為登記名義人而將徵
        收補償費悉歸上訴人之理，亦無土地法第43條適用餘地
        。原判決已經說明甚詳，上訴意旨執詞主張原判決有不
        適用法規、適用不當及理由不備之違法，並不可採。系
        爭土地屬上訴人原有部分及農民提供部分，已經原判決
        確定其比例無誤，無適用內政部92年8月22日內授中辦
        地字第0920084301號函，認為徵收補償費全歸上訴人之
        可言。至於原審法院另有不同判決，無從拘束本院，難
        指原判決有不適用該函之違法。從而上訴論旨仍執前詞
        ，指摘原判決違誤，求予廢棄，為無理由，應予駁回。
據上論結，本件上訴為無理由，依行政訴訟法第255條第1項、第
98條第3項前段，判決如主文。
中    華    民    國    95    年    3     月    23    日
                  第五庭審判長法  官  蔡  進  田
                              法  官  黃  合  文
                              法  官  吳  明  鴻
                              法  官  林  茂  權
                              法  官  鄭  小  康
以  上  正  本  證  明  與  原  本  無  異
中    華    民    國    95    年    3     月    24    日
                              書記官  邱  彰  德


司法院資訊處製作；財團法人民間司法改革基金會備份。
